【裁判字號】    97,訴,59
【裁判日期】    970702
【裁判案由】    土地徵收
【裁判全文】
臺中高等行政法院判決
                                     97年度訴字第00059號
                              .
原      告  甲○
            乙○○
共      同
訴訟代理人  何志揚律師
被      告  內政部
代  表  人  丙○○
訴訟代理人  丁○○
            戊○○
上列當事人間因土地徵收事件，原告不服行政院中華民國96年5
月2日院臺訴字第0960084707號訴願決定，提起行政訴訟。本院
判決如下︰
    主  文
原告之訴駁回。
訴訟費用由原告負擔。
    事實及理由
一、程序事項：
（一）本件被告代表人原為李逸洋，於本院審理中變更為丙○○
      ，並聲明承受訴訟，核無不原合，應予准許，合先敘明。
（二）關於原告乙○○是否為適格當事人之判斷：按「徵收土地
      時，其土地改良物應一併徵收。」、「被徵收土地或土地
      改良物之所有權人，對於其土地或土地改良物之權利義務
      ，於應受之補償費發給完竣時終止。」、「直轄市或縣（
      市）主管機關於接到中央主管機關通知核准徵收案時，應
      即公告，並以書面通知土地或土地改良物所有權人及他項
      權利人。」、「土地權利關係人對於第18條第1項之公告
      有異議者，應於公告期間內向該管直轄市或縣（市）主管
      機關以書面提出。」土地徵收條例第5條第1項前段、第21
      條第1項、第18條第1項及22條第1項前段分別定有明文。
      次按行政訴訟法第4條第1項規定，係以因行政機關之違法
      行政處分，致權利或法律上之利益受損害之相對人及其他
      利害關係人，始為得提起撤銷訴訟之適格當事人。而所謂
      利害關係人，係指違法行政處分之結果致其現已存在之權
      利或法律上之利益受影響者而言，若僅具經濟上、情感上
      或其他事實上之利害關係者則不屬之。經查，本件原告乙
      ○○所有門牌號碼彰化縣田尾鄉○○路302號未辦理保存
      登記之地上物及農作改良物，坐落於原告甲○所有位於彰
      化縣田尾鄉○○段打簾小段148-7、148 -17、148-16地號
      土地上，原處分徵收同地段148-16、148-17地號土地，則
      依前揭法條規定，原告乙○○所有之上開地上物及農作改
      良物必須連同土地一併徵收，且於補償費發給完竣時，其
      使用被徵收土地之權利及土地改良物所有權均終止消滅，
      此即為何土地徵收條例第18條第1項規定主管機關應書面
      通知土地改良物所有權人，並讓其有機會依同法第22條第
      1項規定提出異議。是本件核准系爭土地之徵收，原告乙
      ○○法律上之權利或利益顯受有影響，自屬利害關係人，
      而得為本件訴訟之適格原告。
二、事實概要：緣彰化縣田尾鄉公所為辦理民國（下同）95年生
    活圈道路系統建設計畫－田尾園藝特定區外環（II-1）道路
    工程，需用彰化縣田尾鄉○○段打簾小段142-15地號等14筆
    土地，面積0.2185公頃，乃檢附徵收土地計畫書及圖等有關
    資料，報經被告以95年10月24日台內地字第0950168679號函
    核准徵收，並一併徵收其土地改良物，交由彰化縣政府於95
    年11月8日以府地權字第0950218950A號公告，並函通知各所
    有權人。而原告甲○所有之彰化縣田尾鄉○○段打簾小段14
    4-17、148-16、148-17地號等3筆土地位在徵收用地範圍內
    （以下稱系爭土地），其中148-16、148-17地號等2筆土地
    上有原告乙○○所有門牌號碼彰化縣田尾鄉○○路302號未
    辦理保存登記之地上物及農作改良物。原告等不服被告上開
    核准徵收處分，提起訴願，遭決定將原告甲○部分駁回；原
    告乙○○部分不受理，遂提起行政訴訟。
三、本件原告主張：被告變更對於系爭土地取得方式，有違信賴
    保護原則及比例原則：(一)被告明知彰化縣政府於70年3月3日
    發布「田尾園藝特定區○○路花園）計畫」，劃設20M寬之
    II-1號道路，總長度4450M，為公路花園之外環道路，而將
    其中同地段148、148-1、148-2、148-6地號土地編定為住宅
    區○○地段148-3、148-7地號編定為道路預定地（其中148-
    3及148-7地號土地目前登記為原告甲○所有，經原處分機關
    逕為分割為148-3、148-7、148-16、148-17地號等4筆土地
    編定為道路用地），依據彰化縣田尾鄉公所95年10月11日核
    發之彰化縣田尾鄉公所都市計畫土地使用分區（或公共設施
    用地）證明書上所載，固然均為道路用地（公共設施保留地
    ），但其中同地段148-3、148-7地號土地於彰化縣政府86年
    7月26日公告實施之田尾園藝特定區○○路計畫）第二次通
    盤檢討係納入市地重劃範圍，也就是部分同地段148-3、148
    -7地號土地未來取得方式係以市地重劃方式為之（此即原告
    之信賴基礎），以致原告等投入大批人力、金錢深植經營，
    原告乙○○並在系爭同地段148-7地號土地上搭建地上物做
    為農業使用及種植農作改良物。原告乙○○固然在同地段14
    8-7地號土地逕為分割前知悉該土地將來如需地機關取得後
    係供道路使用，然由於用地取得是以市地重劃方式為之，因
    此由於市地重劃係以土地所有權人必須自願以土地參加重劃
    後得換取其他土地，此程序相當耗費時間短時間不可能完成
    ，方才願意耗費金錢興建地上物，此即原告乙○○之信賴表
    現。對於原告甲○而言，倘若依據田尾園藝特定區○○路計
    劃）20M之II-1號道路總長度4450M，其中北側約10米寬道路
    土地（即同地段148-7、148-3地號土地）依市地重劃方式辦
    理市地○○○○道路用地，地主可望分配百分之50比率取回
    土地，若被告依一般徵收取得道路用地，地主僅可受領低於
    市價10分之1之低廉價金補償。然而，彰化縣政府居然復於
    96 年8月22日公告實施變更田尾園藝特定區○○路計畫）第
    三次通盤檢討，將其中同地段148-7、148-3地號土地逕為分
    割為148-3、148-7、148-16、148-17地號4筆土地，並將其
    中同地段148-7、148-3地號土地原取得方式為市地重劃變更
    為全部徵收（此即行政機關欲去除信賴基礎）。因此，觀諸
    最高行政法院92年判字第449號判決意旨，原告基於信賴投
    入大批人力及金錢深植於經營上開遭徵收之同地段148-7地
    號土地興建地上物做為農業使用，而彰化縣政府竟又事後於
    第三次通盤檢討時變更用地取得方式，以致原告乙○○之地
    上物必須馬上被徵收拆除及原告甲○土地補償權益受損，顯
    已違反信賴保護原則，因此所為之徵收處分自屬違法且具重
    大瑕疵。(二)再「行政行為，應依下列原則為之：一採取之方
    法應有助於目的之達成。二有多種同樣能達成目的之方法時
    ，應選擇對人民權益損害最少者。三採取之方法所造成之損
    害不得與欲達成目的之利益顯失均衡。」行政程序法第7條
    定有明定。系爭同地段148-7、148-3地號土地既然於彰化縣
    政府86年7月26日「田尾園藝特定區計畫」都市計劃第二次
    通盤檢討時編定為道路預定地（部分公共設施保留地），且
    未來取得方式為市地重劃並經被告核定，詎料彰化縣政府都
    市計劃委員會於96年5月10日第174次會議竟又將系爭同地段
    148-16、148-17地號土地（即南側道路II-1-20M道路），原
    以市地重劃取得之方式調整變更為一般徵收，經報請被告以
    96年6月26日第661次會議第8案審議核定通過。惟系爭土地
    要供作道路使用，以市地重劃方式或是以一般徵收方式取得
    ，均可達到上開目的，並無以徵收方式取得系爭土地之當然
    必要性，況如以市地重劃方式取得系爭土地對原告等2人而
    言損害顯然較小。準此，被告並未考量上開情形，片面不顧
    原告等之異議，強行以一般徵收方式取得系爭土地，顯然有
    違比例原則，故原處分自屬違法且具重大瑕疵等情。並聲明
    求為判決撤銷原處分關於對原告甲○所有坐落彰化縣田尾鄉
    ○○段打簾小段144-17、148-16、148-17地號等3筆土地徵
    收之處分及訴願決定。
四、被告則以：(一)本件彰化縣田尾鄉公所為辦理95年生活圈道路
    系統建設計畫-田尾園藝特定區外環（II-1）道路工程需要
    ，申請徵收彰化縣田尾鄉○○段打簾小段142-15地號等14筆
    土地，合計面積0.218500公頃，並一併徵收其土地改良物，
    乃依土地徵收條例第13條之規定，檢具徵收計畫書、圖，經
    被告土地徵收審議委員會第152次會議決議通過，以95年10
    月24日台內地字第0950168679號函核准徵收，案內土地經都
    市計畫編為計畫道路，使用限制為道路使用（徵收計畫書內
    附無妨礙都市計畫證明書可稽）。經彰化縣政府95年11月8
    日府地權字第0950218950A號公告徵收，公告期間自95年11
    月13日起至95年12月13日止，該府於95年11月8日以府地權
    字第0950218950B號函通知案內所有權人，並以95年12月6日
    府地權字第0950238886B號函通知土地所有權人於95年12月
    18日領取補償費在案，於法尚無不合。(二)依97年4月10日準
    備程序時，彰化縣政府所陳田尾園藝特地區計畫歷次都市計
    畫通盤檢討情形說明，原告所爭執之前揭土地，自70年該計
    畫公告施行後即為都市○○○道路用地，嗣經78年之第一次
    通盤檢討、86年之第二次通盤檢討、96年之第三次通盤檢討
    ，亦均為道路用地，則被告95年10月24日台內地字第095016
    8679號函核准徵收前揭148-16、148-17地號土地（徵收計畫
    書內附無妨礙都市計證明書可稽），於法自無不合。(三)至原
    告爭執同段打簾小段148-3、148-7地號部分，按「人民因中
    央或地方機關之違法行政處分，認為損害其權利或法律上之
    利益，經依訴願法提起訴願而不服其決定，或提起訴願逾3
    個月不為決定，或延長訴願決定期間逾2月不為決定者，得
    向高等行政法院提起撤銷訴訟。」為行政訴訟法第4條第1項
    所明定；又按司法院釋字148號、第156號解釋之意旨，有關
    變更都市計畫，如係通盤檢討所作之必要變更，人民不得對
    之提起行政訴訟（最高行政法院93年裁字第1502號裁定參照
    ）。況被告前揭95年10月24日核准徵收之處分並不包含前揭
    同段打簾小段148-3、148-7地號土地，原告就此部分之主張
    ，應屬無據等語，資為抗辯。並聲明求為判決駁回原告之訴
    。
五、經查：
（一）本件原告係請求撤銷被告對原告甲○所有坐落彰化縣田尾
      鄉○○段打簾小段144-17、148-16、148-17地號等3筆土
      地之徵收處分，而同段148-3、148-7地號編定為道路預定
      地，經被告機關逕為分割為148-3、148-7、148-16、148-
      17地號等4筆土地仍編定為道路用地，而上開148-3、148-
      7地號土地彰化縣田尾鄉-田尾園藝特定區，於86年7 月26
      日第二次通盤檢討時係計畫納入以市地重劃方式辦理，至
      96年之第三次通盤檢討時，始將該二筆土地排除於市地重
      劃之範圍外，並逕為分割後，將系爭土地為本件之徵收等
      事實，為兩造所不爭。
（二）彰化縣政府變更田尾園藝特定區計畫第三次通盤檢討，係
      為配合田尾鄉公所II-1號道路徵收開闢計畫，乃將市地重
      劃西側及南側邊界由道路中心線向內調整至前開道路東側
      與北側境界線。而該變更案先行報內政部審議之理由，係
      因田尾鄉公所已將II-1號20米道路納入內政部營建署「生
      活圈道路系統建設計畫」，並編列相關補助經費，但因部
      分道路用地屬原市地重劃範圍內（包括本件系爭土地），
      無法編列用地徵收及工程補助經費，彰化縣政府為使II-1
      號道路早日整體開闢完成，乃於變更田尾園藝特定區計畫
      第三次通盤檢討時，將前開道路用地排除於市地重劃範圍
      之外，以利以一般徵收方式儘速完成用地取得，有卷附彰
      化縣政府田尾園藝特定區計畫歷次都市計畫通盤檢討情形
      說明在卷可稽（見本院卷第79頁）。是本件系爭彰化縣田
      尾鄉○○段打簾小段148- 3、148-7地號土地，係因上開
      原因而被排除於市地重劃之範圍，並經逕為分割後，由彰
      化縣政府都市計劃委員會於96年5月10日第174次會議竟又
      將系爭同地段148-16、148-17地號土地（即南側道路II
      -1-20M道路），報經被告核定徵收。
（三）按「依本法指定之公共設施保留供公用事業設施之用者，
      由各該事業機構依法予以徵收或購買；其餘由該管政府或
      鄉、鎮、縣轄市公所依左列方式取得之：一、徵收。二、
      區段徵收。三、市地重劃。」為都市計畫法第48條所規定
      。是依都市計畫法指定之公共設施保留地，該管政府或鄉
      、鎮、縣轄市公所，自得依法定程序選擇或將原擬以市地
      重劃方式取得之公共設施保留地，以一般徵收之方式取得
      。
（四）原告雖主張前開148-3、148-7地號土地，彰化縣政府於86
      年7月26日公告之田尾園藝特定區○○路計畫）第二次通
      盤檢討，係納入市地重劃之範圍，原告以此為信賴基礎作
      為其主張信賴護之依據，另原告以因有此一事實，致其等
      投入大批人力、金錢深植經營，原告乙○○並在系爭同地
      段148-7地號土地上搭建地上物做為農業使用及種植農作
      改良物，認原告應有信賴保護原則之適用。然本件系爭土
      地彰化縣政府於田尾園藝特定區○○路計畫）第二次通盤
      檢討時，即為道路預定地，該等土地既經都市○○○○道
      路預定用地，不問地方政府將來係以市地重劃之方式或以
      一般徵收之方式取得，其上之地上物均應拆除，此一事實
      ，為原告所知悉，是原告等對於如地方政府有開闢上開系
      爭土地所在之道路時，該等土地上所搭建地上物及農作改
      良物，應依規定拆除或搬遷，即為原告等所得預見。依此
      ，尚難認原屬道路預定地之系爭土地曾經納入市地重劃之
      範圍，認原告得以此為信賴基礎，據為信賴保護原則適用
      之主張。況系爭土地以一般徵收方式取得，對該被徵收土
      地上之合法地上物，亦應依法予一併徵收，給予補償。從
      而，以本件之情形，尚難認原告有得主張信賴保護之適用
      。
（五）再者，縱認原告得主張信賴保護，因被告核准徵收之土地
      係供開闢道路使用，基於公益之考量，對原告予以保護，
      亦僅生是否應予賠償問題，尚不能認本件徵收因此為違法
      ，應予撤銷。又依前開明，彰化縣政府於田尾園藝特定區
      計畫第三次通盤檢討時，將前開道路用地（包含本件系爭
      土地）排除於市地重劃範圍之外，係因本件系爭土地為為
      獲取補助經費所開闢道路之一部分，為儘速完成該道路用
      地之取得，因客觀上以一般徵收方式取得土地，較為單純
      ，有助於開闢道路土地之取得。此以公益為目的之考量，
      較原告所主張可能造成之財產上損失重要，自難認彰化縣
      政府於田尾園藝特定區計畫第三次通盤檢討，所為將本件
      系爭土地排除於市地重劃範圍之外，並以一般徵收之方式
      ，取得道路用地，有不合比例原則之情事，亦與行政程序
      法第7條之規定無違。
六、綜上所述，被告對原告甲○所有坐落彰化縣田尾鄉○○段打
    簾小段144-17、148-16、148-17地號等 3筆土地所為核准徵
    收之處分，尚難認有違誤，訴願決定對原告甲○部分訴願予
    以駁回，亦無不合，至訴願決定對原告乙○○部分為不受理
    之決定，雖有未洽，然其結果則無不同。從而，原告訴請撤
    銷原處分關於對原告甲○所有坐落彰化縣田尾鄉○○段打簾
    小段144-17、148-16、148-17地號等 3筆土地徵收之處分及
    訴願決定，為無理由，應予駁回。此外，兩造本件其餘之主
    張及舉證，經核均不足以影響本件判決之結果，爰不另一一
    指陳，併此敘明。
七、據上論結，本件原告之訴為無理由，依行政訴訟法第 195條
    第1項後段、第98條第1段前段，判決如主文。
中    華    民    國    97    年    7     月     2    日
                臺中高等行政法院第四庭
                          審判長法  官  沈  應  南
                                法  官  莊  金  昌
                                法  官  許  武  峰
以上正本證明與原本無異。
如不服本判決，應於判決送達後20日內向本院提出上訴書狀，其
未表明上訴理由者，應於提起上訴後20日內向本院提出上訴理由
書（須依對造人數附具繕本）；如於本判決宣示或公告後送達前
提起上訴者，應於判決送達後20日內補提上訴理由書（須附繕本
）。未表明上訴理由者，逕以裁定駁回。
中    華    民    國    97    年    7     月    2    日
                                書記官  廖  倩  慧


司法院資訊處製作；財團法人民間司法改革基金會備份。
